【裁判字號】    98,執消債更,36
【裁判日期】    991222
【裁判案由】    
【裁判全文】
臺灣澎湖地方法院民事裁定          98年度執消債更字第36號
債  務  人  翁清忠
代  理  人  魯惠良律師
債  權  人  第一商業銀行股份有限公司
法定代理人  蔡慶年
債  權  人  台北富邦商業銀行股份有限公司
法定代理人  韓蔚廷
債  權  人  渣打國際商業銀行股份有限公司
法定代理人  曾璟璇
債  權  人  台新國際商業銀行股份有限公司
法定代理人  吳清文
債  權  人  台灣美國運通國際股份有限公司
法定代理人  李健偉
債  權  人  萬榮行銷顧問股份有限公司
法定代理人  劉五湖
債  權  人  摩根聯邦資產管理股份有限公司
法定代理人  葉世禧
代  理  人  陳麗智
債  權  人  中國信託商業銀行股份有限公司
法定代理人  辜濂松
上列當事人聲請消費者債務清理事件，本院裁定如下：
    主  文
債務人所提如附件一所示之更生方案應予認可，並自本裁定確定
之次月起，於每月十五日給付債權人。
債務人在未依更生條件全部履行完畢前，其生活程度應受如附件
二所示之限制。
    理  由
一、按債務人有薪資、執行業務所得或其他固定收入，法院認更
    生方案之條件公允者，得不經債權人會議可決，逕依債務人
    之聲請或依職權以裁定認可更生方案；法院為認可之裁定時
    ，因更生方案履行之必要，對於債務人在未依更生條件全部
    履行完畢前之生活程度，得為相當之限制，消費者債務清理
    條例第64條第1項、第62條第2項分別定有明文。
二、經查：
   (一)本件債務人聲請更生，前經本院98年度消債更字第11號
       裁定開始更生程序在案，有上開裁定1份在卷可參，又債
       務人確有薪資、執行業務所得或其他固定收入等情，亦
       有其現所服務之虹冠實業股份有限公司所出具之薪資證
       明單在卷足憑。
   (二)本件無擔保及無優先權之債務總額為新台幣(下同)3,407
       ,804元，而債務人第一次所提出之更生方案，其內容為
       ：每3個月為1期，每期清償18,000元(即每月清償6,000
       元)，清償期8年，總清償額576,000元，清償成數約16.
       9%。俟經本院通知其到院詢問並促其提高清償金額後，
       債務人同意並再提出新更生方案，其內容：為每1個月為
       1期，每期清償11,000元，清償期8年，總清償額1056,00
       0元，清償成數約30.98%。
   (三)債務人現在每月之薪資為42,000元，加上殘障津貼3,000
       元，則其每月之收入為45,000元，惟殘障津貼本係政府
       為幫助居於弱勢地位之殘障同胞的經濟生活而為之給付
       ，其目的在濟弱扶傾，本質上具有社會給付之性質，如
       將之納入清償範圍則將大失其給付之良法美意，徒生劫
       貧濟富之虞，所以本件債務人之每月固定收入應僅以其
       薪資42,000元為準。
       而債務人於提出第1次更生方案時，所提列之每月生活支
       出如下：1、膳食費3,000元；2、交通費2,000元；3、國
       民年金575元；4、健保費650元；5、扶養費20,000元；6
       、學雜費6,800元，總共33,025元。姑不論其所列之每月
       支出項目及數額是否合理，如以債務人現在每月薪資約
       為42,000元，而其每月必要生活費用，以98年度內政部
       主計處所公布臺灣省每人每月最低生活費用為9,829元，
       加上其每月所需支出其配偶及2名未成年子女之扶養費，
       此如以債權人所主張應以綜合所得稅扶養免稅額每人每
       月為6,833元為準，則債務人每月所需支出配偶及未成年
       子女之扶養費為6,833X3=20,499元，如此的話，其每月
       薪資42,000元減去每月最低生活費用9,829元，再減去每
       月所需支出未成年子女之扶養費20,499元，則只剩11,67
       2元可供其自由處分及清償債務，如以此為準而定其每月
       之清償額為11,672元，再以法定清償期6年(72期)計算，
       則其公允之清償總額為840,384元，而債務人所提如附件
       一所示之更生方案卻願清償1,056,000元，且其曾向本院
       明言：在更生方案履行期間會盡力節撙開支以履行更生
       方案，由此觀之，是債務人所提如附件一所示之更生方
       案，堪認債務人已盡其最大能力以清償債務。
   (四)至於債權人對附件一所示之更生方案，全部表示不同意
       ，其不同意之主要理由如下：
       (1)債務人之配偶應與債務人分擔2名未成年子女之扶養
          費。
       (2)債務人之配偶正值壯年，是否已不能維持生活而無謀
          生能力，有待商榷，況其未提出配偶非自願性失業證
          明，不能謂無工作收入即有受扶養之必要。
       (3)債務人對於公司之加班費、年終獎金皆應列入其收入
          範圍，以免債權人權益受損。
       對此，本院想說明如下：
       (1)債務人之配偶係屬印尼籍，目前在台並無財產及收入
          ，此有財政部南區國稅局所出具之97年、98年度綜合
          所得稅各類所得資料清單及財產歸屬資料清單在卷足
          稽，足見債務人之配偶如無債務人之扶養顯不能維持
          自己之生活，吾等怎能要求其與債務人分擔2名未成
          年子女之扶養費？是債權人主張債務人之配偶應與債
          務人分擔2名未成年子女之扶養費，應非可採。
       (2)又民法第1117條第1項所謂無謀生能力，係指其無工
          作能力，惟無工作能力者固無謀生能力，但有工作能
          力者如因正當事由而不能期待其工作者，亦應認無謀
          生能力，是以其並非以絕對無謀生能力為限，故成年
          子女，如仍在學，則仍有受扶養之權利，而在本件，
          因債務人之配偶係屬印尼籍，不僅人生地不熟且言語
          不通，本就不易謀職，加之澎湖地區因位處離島，工
          商業本就不發達，工作機會較少，本地人要找工作就
          很困難，遑論人生地不熟且言語不通之外籍配偶？尤
          其重要的是，其2名幼子現僅上幼稚園，正需父母在
          家照顧，而債務人已因為賺錢養家，遠赴台灣本島工
          作，端賴其配偶在家照顧2名幼子，如要求其棄2名稚
          子而出外工作，殊不近人情，是在本件債務人之配偶
          應屬具有正當事由而不能期待其工作者，因此，債權
          人主張債務人之配偶應無受扶養之必要，亦非有理。
       (3)按公司加班費、年終獎金之有無及金額多少，不僅應
          考慮公司之業務量多寡、經營績效良窳，尚應視公司
          人員個人有無時間加班、服勤表現是否良好而定，其
          不僅每月未必有之，即或有之，其金額亦不確定，如
          將之納入債務人每月收入額，則不僅會使債務人難以
          負擔，亦會使債務人履行更生方案發生困難，而大違
          更生制度乃在謀債務人得以經濟重生之旨，且在法律
          上，亦與消費者債務清理條例第64條第1項所明定，
          法院認更生方案之條件公允而逕行認可更生方案應以
          債務人有固定收入之前提不符，是債權人對此之主張
          並非有理。
四、綜上所述，本件債務人有固定收入，且其所提如附件一所示
    之更生方案，其條件核屬公允、適當、可行，且無同條例第
    63條所定不應認可之消極事由存在，故不經債權人會議可決
    ，予以認可該更生方案，另並依上開規定，就債務人在未依
    更生條件全部履行完畢前之生活程度，裁定為相當之限制，
    爰裁定如主文。
五、如不服本裁定，應於裁定送達後10日內，以書狀向司法事務
    官提出異議。
中    華    民    國    99    年    12    月    22    日
                  民事庭司法事務官
附件一：更生方案
┌──────────────────────────┐
│壹、更生方案內容                                    │
│1、認可裁定確定之次月起，每一月為一期，共96期。     │
│2、每期清償新台幣(下同)11,000元。                   │
│3、無擔保及無優先權債務總金額：3,407,804元。        │
│4、清償總金額：1,056,000元。                        │
│5、清償成數：30.98%                                 │
├──────────────────────────┤
│貳、更生清償分配表                                  │
├──┬───────────┬────┬──────┤
│編號│無擔保及無優先權債權人│債權金額│每期分配金額│
├──┼───────────┼────┼──────┤
│ 1  │ 台北富邦商業銀行     │ 502,801│    1,622   │
├──┼───────────┼────┼──────┤
│ 2  │ 萬榮行銷股份有限公司 │ 231,574│      748   │
├──┼───────────┼────┼──────┤
│ 3  │ 台新國際商業銀行     │ 613,594│    1,980   │
├──┼───────────┼────┼──────┤
│ 4  │ 摩根聯邦資管公司     │ 179,551│      580   │
├──┼───────────┼────┼──────┤
│ 5  │ 渣打商業銀行         │ 370,726│    1,197   │
├──┼───────────┼────┼──────┤
│ 6  │ 中國信託商業銀行     │ 231,656│      748   │
├──┼───────────┼────┼──────┤
│ 7  │ 第一商業銀行         │1239,756│    4,002   │
├──┼───────────┼────┼──────┤
│ 8  │ 美商美國運通銀行     │  38,146│      123   │
├──┼───────────┼────┼──────┤
│    │  合           計     │3407,804│   11,000   │
│    │                      │        │            │
└──┴───────────┴────┴──────┘
附件二
債務人在未依更生條件全部履行完畢前，應受下列生活限制：
1、不得為奢侈、浪費之行為。
2、不得為賭博或投機行為。
3、不得為不動產之處分。
4、不得為國外旅遊等消費活動。
5、不得投資金融商品(如股票、基金等)。
6、不得駕駛價值超過新台幣500,000元以上之車輛，但因營業謀
   生所必要者，不在此限。

司法院資訊處製作；財團法人民間司法改革基金會備份。
